【裁判字號】    99,訴,2463
【裁判日期】    990914
【裁判案由】    損害賠償
【裁判全文】
臺灣臺北地方法院民事判決              99年度訴字第2463號
原      告  高國畯
訴訟代理人  張靜怡律師
複代理人    魏平政律師
被      告  日電貿股份有限公司
法定代理人  黃仁虎
訴訟代理人  彭志傑律師
上列當事人間損害賠償事件，本院於民國九十九年八月二十四日
言詞辯論終結，判決如下：
    主  文
原告之訴駁回。
訴訟費用由原告負擔。
    事實及理由
一、原告起訴主張：
  (一)被告日前以原告未曾簽立之雇用契約書（原證二），認原告
    應負競業禁止義務，對原告提起假處分並訴請損害賠償及履
    行契約之訴訟，假處分部分經駁回確定在案，而前開履行契
    約及損害賠償訴訟亦經鈞院九十八年度重勞訴字第一０號駁
    回。惟被告基於打擊原告及原告擔任負責人之廣立登公司營
    業之目的，對於原告提起不實之民、刑事訴訟，起訴前更在
    經濟日報發佈「…高國畯（原名高國強）…等人違反競業禁
    止條款，已委請律師提出刑事及民事等法律訴訟。…據廣立
    登在經濟部商業司登記的資料，公司負責人為高國畯，資本
    額四千萬元，本月八日曾辦理變更登記」、「因離職員工高
    國畯等另開立廣立登公司，產品線與仕野同質性高，有違反
    競業禁止條款之虞，因此提出訴訟…」，對於原告之名譽已
    造成相當大的損害。
  (二)原告並未簽立原證二之雇用契約書，亦未對於被告負競業禁
    止義務，被告竟以莫須有之事訴諸媒體而散佈於眾，已觸犯
    刑法誹謗罪，並導致原告執行公司業務受到阻力，被告起訴
    請求原告賠償之金額為新臺幣（下同）一千六百八十八萬五
    千四百八十九元（見原證三之判決書），對於初創業之原告
    而言，無端擔負一千六百八十八萬餘元潛在負債之污名，且
    因原告的廣立登公司為新成立之公司，無法計算因此減少業
    務之損害，惟自被告登報時起（九十七年九月二十七日）至
    被告對於原告之刑事案件九十九年三月十五日不起訴處分確
    定為止（原證六）約十七‧五月，以原告離職前當月薪資十
    萬零九百七十一元計算，原告之薪水損失為一百七十六萬六
    千九百九十二元（100,917×17.5＝1,766,992.5），原告以
    此為損害賠償之依據。又被告所為，造成同業間之誤會，嚴
    重影響原告之聲譽且情節重大，原告得請求非財產上損害一
    百萬元。為此提起本件訴訟。
  (三)並聲明：被告應給付原告二百七十六萬六千九百九十二元。
二、被告抗辯略以：
  (一)原告所述不起訴處分，已向均院聲請交付審判。鈞院九十八
    年度重勞訴字第一０號民事案件亦已提起上訴，由臺灣高等
    法院以九十九年度重勞上字一五號審理中。
  (二)原告主張其薪資一百七十六萬六千九百九十二元，被告否認
    ，原告主張被告故意以不實事項向媒體爆料，被告亦否認之
    。
  (三)被告與原告全權代表蔡美蘭於九十六年九月間共同簽訂契約
    書（被證五），約定原告自九十六年八月二十九日起，二年
    內不得為競業行為，不得從事與被告（含海內外子公司）業
    務相關之業務，原告前任職之仕野股份有限公司（下稱仕野
    公司）係被告之子公司，原告自仕野公司離職後，依契約書
    第二條，有競業禁止義務。被告係從事電子零件銷售業務之
    股票上市公司，為拓展業務，於九十六年五月三日向仕野公
    司股東蔡美蘭（原任董事長）、原告及原告配偶李家瑢（原
    名李佳蓉）等二十五人，約定以每股十五元之價格購買其等
    持有之仕野公司普通股股份共計一千一百零一萬零八百三十
    五股（被證八股份買賣契約書）。原告及李家瑢原本均任職
    於仕野公司，擔任業務部副總經理及管理部代理經理兼財務
    課課長，被告此次購買後，股份已佔仕野公司股份百分之八
    十六‧三八，依公司法第三百六十九條之二第一項規定，被
    告與仕野公司係屬控制公司與從屬公司之關係。原告任職期
    間與仕野公司簽署員工雇用契約書及切結書，載明有競業禁
    止之約定（被證十一，原告簽署之正本遭李家瑢利用職務之
    便惡意隱匿及侵占，仕野公司已另提出刑事告訴，由臺灣臺
    北地方法院檢察署偵查中）。原告於九十六年七月三十一日
    離職，被告發現原告等人任職仕野公司期間簽署之員工雇用
    契約書及切結書等載明競業禁止約定之重要人事資料均不翼
    而飛，且蔡美蘭屢以退休為由藉故離職，被告並發現仕野公
    司存貨及帳款不清，因此懷疑股份出賣人之誠信。鑑於仕野
    公司原經營團隊重要成員皆相繼離職，為免原告及其他重要
    成員利用任職仕野期間掌握之產銷資訊另起爐灶，損害被告
    及仕野公司利益，被告遂與原告之代表蔡美蘭協商，另於九
    十六年九月間簽訂契約書，約定蔡美蘭與原告等人自九十六
    年八月二十九日起二年內負有競業禁止義務，被告則於九十
    六年九月十五日前支付全部投資股款之尾款。據此，原告負
    有競業禁止義務甚明。
  (四)仕野公司查閱員工人事資料，發現原告人事資料中，載有競
    業禁止條款及損害賠償約定之雇用契約書及切結書正本，均
    遭人抽取，事後向仕野公司員工張明月詢問，始知仕野公司
    原負責人蔡美蘭曾指示張明月將將部分文件交付員工本人，
    或由蔡美蘭取走。原告之雇用契約書及切結書則由李家瑢取
    走，迄未歸還。遭侵占人事資料之員工中，原告、李家瑢、
    魏長莉三人自九十六年七月至十月陸續離職，原告與李家瑢
    離職後，於九十六年十月十二日成立廣立登公司，分別擔任
    董事長及董事職務，而廣立登公司營業項目「電子零組件銷
    售」與仕野公司營業項目相同，魏長莉於九十六年十一月二
    十一日成立和富國際科技有限公司，產品型錄甚至與仕野公
    司使用多年之型錄如出一轍，顯亦從事相同業務，均違反競
    業禁止義務。被告為保障權益，乃對於原告及蔡美蘭、李家
    瑢等人提出刑事及民事訴訟。依臺灣證券交易所股份有限公
    司對有價證券上市公司重大訊息之查證暨公開處理程序之規
    定為公告，公告內容「…5.發生緣由：本公司及子公司仕野
    股份有限公司對子公司仕野股份有限公司離職員工蔡美蘭、
    高國畯（原名高國強）、李家瑢（原名李佳蓉）、魏長莉、
    李賜貞、黃淑娟等人提出刑事及民事等法律訴訟。6.因應措
    施：本公司堅守法律立場，並已聘請專業律師處理相關事宜
    」（被證二十），確為真實，並未侵害原告名譽。原告主張
    名譽受損，實屬無據。
  (五)聲明：原告之訴駁回。
三、本院之判斷：
  (一)被告於九十六年五月三日向仕野公司股東蔡美蘭（原任董事
    長）、原告及李家瑢等二十五人，約定以每股十五元之價格
    購買其等持有之仕野公司共計一千一百零一萬零八百三十五
    股之普通股股份（被證八股份買賣契約書）。原告及李家瑢
    原均任職於仕野公司，擔任業務部副總經理及管理部代理經
    理兼財務課課長，被告此次購買之股份佔仕野公司已發行股
    份百分之六十二‧三一。嗣原告於九十六年七月三十一日自
    仕野公司離職，原告離職後，另行設立廣立登公司，廣立登
    公司營業項目包括與仕野公司相同之「電子零組件銷售」等
    情，有股份買賣契約（被證八）、仕野公司變更登記事項卡
    （被證十）、原告名片影本（被證十七）在卷可稽；又原告
    自仕野公司離職後，仕野公司內並未留存原告之雇用契約書
    及切結書等人事資料，被告另與蔡美蘭於九十六年九月間簽
    署契約書（被證五），內容約定乙方（蔡美蘭、李佳蓉、原
    告及其他三人，共六人）同意與離職後二年內，不得參與、
    教導、提供諮詢服務或受僱、從事、合夥經營於甲方（被告
    ）公司（含海內外子公司）任職期間所有與甲方業務有關之
    業務等情，復有契約書（被證五）在卷可憑，且為兩造所不
    爭執，堪信為真。
  (二)按故意或過失不法侵害他人權利者，應負損害賠償責任，民
    法第一百八十四條第一項前段定有明文。是侵權行為之成立
    ，必須在客觀上有侵害他人權利（或法益）之違法行為存在
    ，另在主觀上亦以行為人在為客觀之加害行為時，具有故意
    或過失為必要。次按當事人主張有利於己之事實者，就其事
    實有舉證責任。民事訴訟法第二百七十七條定有明文。則本
    件主張侵權行為存在之原告自應對權利成立之事實負舉證責
    任。又法院判斷當事人間之私權爭執，必先認定事實，然後
    適用法律，當事人主張之事實或法院應依職權調查之事實，
    如真偽不明時，除法院依法應依職權調查者外，法院既不得
    拒絕裁判，則不得不將事實真偽不明而生之不利益，歸諸於
    一造當事人，此一造當事人為避免法院為其不利益之判斷，
    必須舉出證據，使該事實顯明，此即為舉證責任。有舉證責
    任之當事人不盡其舉證責任時，應受不利益之判斷，此不利
    益之判斷，乃係敗訴之危險負擔，並非訴訟法上之權利或義
    務。是以舉證責任如何分配於原告與被告之間，關係一造當
    事人敗訴之危險負擔。在訴訟過程中，若係因故無法舉證而
    獲致敗訴判決者，並不得遽以斷定該敗訴當事人於起訴或應
    訴之初，係不當起訴或應訴，仍須探究其起訴是否具有不法
    侵害對造權利之故意或過失。
  (三)經查，被告對於原告提起履行契約等民事訴訟，經本院九十
    八年度重勞訴字第一０號審理後，判決駁回該案原告（本件
    被告）之訴，觀之該案判決書所載（原證二），本件被告於
    該案係主張本件原告任職仕野公司期間所簽署之員工雇用契
    約書、切結書等載有競業禁止條款之人事文件均不翼而飛，
    且蔡美蘭於九十六年九月六日代表（代理）本件原告簽署契
    約書，約定本件原告等人離職後之競業禁止事項，惟本件原
    告仍於離職後另設立廣立登公司，違反競業禁止之約定，而
    對於本件原告起訴請求賠償。法院審理結果，認為本件被告
    與蔡美蘭簽立之系爭契約書第三條競業禁止約定，規範對象
    僅為蔡美蘭一人，且亦不符合民法表見代理之規定等情，有
    該判決書在卷可憑（原證三）；又仕野公司及本件被告對於
    本件原告提起背信、業務侵占等刑事告訴，告訴意旨關於本
    件原告及李家瑢之部分係以：本件原告係仕野公司前任業務
    部副總經理，李佳蓉明知本件原告將仕野公司持股出售予本
    件被告後，將於九十六年七月三十一日離職，另成立與仕野
    公司業務性質相近之新公司，李家瑢為使本件原告免於雇用
    契約書及切結書所定競業禁止及損害賠償之約定，竟利用職
    務上之機會，於九十六年九月三十日離職前某日時、將李家
    瑢自己持有之本件原告簽署之雇用契約書及切結書予以侵占
    ，旋於同年十月十二日與本件原告共同設立廣立登公司，因
    認李家瑢與本件原告均涉犯背信罪嫌、李家瑢另犯業務侵占
    罪嫌，此外，關於蔡美蘭之部分，告訴意旨亦認為：蔡美蘭
    為仕野公司前任總經理及負責人，將所持有仕野公司股份出
    售予本件被告，為提前取得股款，向本件被告誆稱已取得本
    件原告與李家瑢之授權，於九十六年九月六日與本件被告簽
    署載有保密約定及競業禁止條款之契約書等語。蔡美蘭、李
    家瑢於該案則辯稱略以：仕野公司早期對於任職員工並未要
    求員工簽署雇用契約書及切結書，約九十四、九十五年上興
    櫃時才要求員工填寫，但並非每位員工都願意填寫，尤以老
    員工不願意簽署等語。本件原告於該案辯稱略以：並未簽署
    雇用契約書及切結書等語。而證人即時任仕野公司總務課課
    長之張明月於該偵查案件證稱：仕野公司所有員工均需簽署
    雇用契約書及切結書，並無不簽署者；曾看過本件原告（高
    國畯）之雇用契約書及切結書，並聽李家瑢說是其拿走等語
    。該案經檢察官偵查結果，以本件原告犯罪嫌疑不足而為不
    起訴處分，亦有該不起訴處分書附卷可憑（原證五）。再觀
    之蔡美蘭與本件被告簽署之契約書記載：「立契約書人日電
    貿易股份有限公司（以下簡稱甲方）與乙方（蔡美蘭等六人
    ，如附件一所示，乙方並授權代表人蔡美蘭為其全權代表）
    ，雙方本著誠信原則同意訂定本契約，以昭信守：一、關於
    投資仕野股份有限公司投資股款之尾款提前支付之約定：甲
    方於九十六年五月十一日取得仕野股份有限公司之股票11,0
    10,835股，每單位價格新台幣15元整，交易總金額共計165,
    162,525元，其中以新台幣支票支付者，支票到期日為97年6
    月30日及98年12月31日（詳附件一），甲方同意除自蔡美蘭
    股款中扣除新台幣2,000,000元以支付96.4.30以前產生呆滯
    存貨可能損失外，餘均提前於96年9月15日以前以現金或開
    立新台幣支票支付於乙方。二、保密約定及競業禁止：乙方
    同意甲方在離職後二年內（自96年8月29日起算）嚴守本契
    約秘密，決不對外洩漏或揭示予任何無關之第三人，並不得
    參與、教導、提供諮詢服務或受僱、從事、合夥經營於甲方
    公司（含海內外子公司）任職期間所有與甲方業務相關之業
    務。三、賠償責任：雙方因故意或過失違反上述內容者，除
    負刑事責任外，並應賠償對方所受之損害。…」等語。該契
    約書係由蔡美蘭簽名蓋章，契約書附件一則記載：一、乙方
    ：蔡美蘭、李家瑢…高國強及…等六人。二、應付股款之支
    票對象及金額明細如下：（表格中列應付股款對象七筆，包
    括1.蔡美蘭、2.李家瑢、…5.高國強、…7.蔡美蘭等支票之
    到期日、開票日、票據號碼、票面金額等），有該契約書在
    卷可查（被證五）。由上可知，被告辯稱：經向張明月詢問
    ，得知原告簽署之雇用契約書及切結書遭李家瑢取走等情，
    並非無據，且蔡美蘭亦曾以原告及李家瑢之代理人（契約書
    載為代表人）身分，與被告簽署得以提前取得股款之契約書
    ，並承諾競業禁止義務。是雖法院及檢察官認定該契約書競
    業禁止約定之效力不及於原告，且證人張明月之證言為檢察
    官所不採，惟被告主觀上認為原告違反競業禁止之規定，應
    負民、刑事責任，而對於原告提起民事訴訟及刑事告訴，既
    係本於一定客觀事實而產生之主觀確信，並非憑空捏造虛構
    ，縱使法院或檢察官判斷結果均為有利於原告之認定，亦難
    認被告係有侵權行為之故意或過失可言。
  (四)而被告主張其係股票上市公司，依臺灣證券交易所股份有限
    公司對有價證券上市公司重大訊息之查證暨公開處理程序之
    規定為公告，公告內容「…5.發生緣由：本公司及子公司仕
    野股份有限公司對子公司仕野股份有限公司離職員工蔡美蘭
    、高國畯（原名高國強）、李家瑢（原名李佳蓉）、魏長莉
    、李賜貞、黃淑娟等人提出刑事及民事等法律訴訟。6.因應
    措施：本公司堅持守法立場，並已聘請專業律師處理相關事
    宜。7.其他應敘明事項：本案對本公司財務業務無重大影響
    」等情，亦據被告提出公開資訊觀測站之網頁列印資料為證
    （被證二十）。是被告揭露該訊息之目的，尚難認係為損害
    原告名譽，從而，縱經媒體報導此事，亦難認被告係有侵權
    行為之故意或過失。
四、綜上所述，原告主張被告構成侵權行為等情，並非可採，原
    告依民法關於侵權行為之規定請求被告賠償，為無理由，應
    予駁回。
五、據上論結，本件原告之訴為無理由，依民事訴訟法第七十八
    條，判決如主文。
中    華    民    國    99    年    9     月    14    日
                  民事第二庭    法  官  高偉文
以上正本係照原本作成
如對本判決上訴，須於判決送達後20日內向本院提出上訴狀。如
委任律師提起上訴者，應一併繳納上訴審裁判費。
中    華    民    國    99    年    9     月    14    日
                                書記官  駱俊勳

司法院資訊處製作；財團法人民間司法改革基金會備份。
